【裁判字號】    97,抗,37
【裁判日期】    970125
【裁判案由】    限制出境
【裁判全文】
臺灣高等法院刑事裁定                    97年度抗字第37號
抗  告  人
即  被  告  丁○○
抗  告  人
即  被  告  子○○
抗  告  人
即  被  告  丙○○
選任辯護人  劉貹岩律師
            許雅婷律師
抗  告  人
即  被  告  辰○○
選任辯護人  劉貹岩律師
            許雅婷律師
抗  告  人
即  被  告  癸○○
選任辯護人  關維忠律師
抗  告  人
即  被  告  卯○○
選任辯護人  朱柏璁律師
抗  告  人
即  被  告  溫銘基
選任辯護人  簡榮宗律師
            林邦棟律師
抗  告  人
即  被  告  午○○
選任辯護人  簡榮宗律師
            林邦棟律師
抗  告  人
即  被  告  巳○○
選任辯護人  許雅婷律師
            林邦棟律師
抗  告  人
即  被  告  庚○○
                    號2樓
選任辯護人  許雅婷律師
            林邦棟律師
抗  告  人
即  被  告  辛○○
                    號2樓
選任辯護人  簡榮宗律師
            林邦棟律師
抗  告  人
即  被  告  寅○○
選任辯護人  許雅婷律師
            林邦棟律師
抗  告  人
即  被  告  丑○○
選任辯護人  許雅婷律師
            林邦棟律師
抗  告  人
即  被  告  戊○○
選任辯護人  簡榮宗律師
            林邦棟律師
抗  告  人
即  被  告  乙○○
                    樓
選任辯護人  劉貹岩律師
            許雅婷律師
抗  告  人
即  被  告  壬○○
                    樓
選任辯護人  王東山律師
            李美寬律師
            林孝甄律師
抗  告  人
即  被  告  己○○
選任辯護人  簡榮宗律師
抗  告  人
即  被  告  未○○
                    樓
上列抗告人等因銀行法等案件，不服台灣台北地方法院中華民國
96 年12月18日裁定（96年度重訴字第102號），提起抗告，本院
裁定如下：
    主  文
抗告駁回。
    理  由
一、按限制出境，係執行限制住居方法之一種，應由事實審法院
    斟酌訴訟進行程度及其他一切情事而決定。又限制出境之處
    分，無非為輔助具保、責付之效力，使訴訟之進行及證據之
    調查得以順利，故有無限制出境之必要，當以此為考量（最
    高法院79年度臺抗字第476號、88年度臺抗字第166號裁定意
    旨參照）。
二、原裁定以：按限制被告之住居，其目的在輔助具保、責付之
    效力，以保全審判之進行及刑罰之執行。是以對具保、責付
    並限制住居之被告，有無繼續限制其住居之必要，當以此為
    考量。而限制出境，依其性質，應為限制住居處分之一，法
    院是否限制被告出境，其審酌之情形亦同（見最高法院91年
    度臺抗字第467號裁定意旨）。次按國民涉有重大經濟犯罪
    或重大刑事案件嫌疑，經權責機關通知限制出國者，應不予
    許可或禁止其出國，入出國及移民法第6條第1項第5款定有
    明文，內部政及法務部並依該法第6條條5項之授權，訂定「
    重大經濟犯罪或重大刑事案件不予許可或禁止出國認定標準
    」（下稱「認定標準」）之法規命令，該認定標準第2條第1
    款明定涉有刑法第339之詐欺罪嫌，被害人數30人以上或被
    害金額或所獲利益新臺幣（下同）3千萬元以上，列為該標
    準之重大經濟犯罪，而認定標準第4條第8款亦規定，涉有銀
    行法第125條罪嫌，斟酌當時社會狀況，足以危害經濟發展
    ，破壞金融安定者，亦列為該標準之重大經濟犯罪。經查：
    本件抗告人即被告（下稱被告）詹彼得（PETER DONALDJAME
    S)、倪菲爾（NEAVES PHILIP )、邱傑生（JASON AARONCHIT
    WOOD )、蘇湘稜、劉穎谷、己○○、林聿妤、楊慧芬、陳志
    明、未○○、丁○○、林呈偉、徐富星、子○○、李泗源、
    丙○○、何永榤、辰○○、癸○○、卯○○、廖敏、李超敏
    、甲○○、午○○、巳○○、庚○○、辛○○、寅○○、丑
    ○○、戊○○、乙○○、陳宛儀、壬○○等33人，於原審訊
    問時，雖皆否認犯行，但是其等涉有刑法第339條第1項之詐
    欺取財罪及銀行法第125條第1項、第3項等罪嫌，業據其等
    於警詢、偵查中供述在案，並經證人林俊寬、秦孝儀、陳進
    呈證述綦詳，且有內政部警政署刑事警察局資訊室查詢資料
    、華南商業銀行龍江分行95年11月21日（95）華龍存第150
    號函暨附件、行政公平交易委員會95年11月23日公法字第
    0950010152號函暨附件、L.G.M職員名冊、扣案REWARDCERTI
    FICARE-REGISTRATIONFORM（現金回饋申請表或回饋證明登
     記表）、扣案自行印製由MAC公司出具之承諾書、扣案之回
    饋憑證、確認書、扣押物品清單所列扣押物品、證人張世昌
    提供之會員權益包3盒、證人李明賢等提供之資料等證據為
    證（見起訴書第11頁至第30頁），足認被告等33人犯罪嫌疑
    重大。又被告詹彼得（PETER DONALD JAMES）、倪菲爾（NE
    AVES PHILIP）、邱傑生（JASON AARON CHITWOOD）分別為
    英國籍及美國籍，在國外均有住所及財產，所涉銀行法第12
    5條第1項、第3項罪嫌，係最輕本刑3年以上有期徒刑之罪，
    是極可能出境後滯外不歸，而使審理程序難以進行，故被告
    詹彼得（PETER DONALD JAMES）、倪菲爾（NEAVES PHILIP
    ）、邱傑生（JASON AARON CHITWOOD）有為限制出境之強制
    處分的必要。再者，被告蘇湘稜、劉穎谷、己○○、林聿妤
    、楊慧芬、陳志明、未○○、丁○○、林呈偉、徐富星、子
    ○○、李泗源、丙○○、何永榤、辰○○、癸○○、卯○○
    、廖敏、李超敏、甲○○、午○○、巳○○、庚○○、辛○○、寅○○、丑○○、戊○○、乙○○、陳宛儀、壬○○等
    雖為台灣人民，但其等涉有刑法第339條第1項之詐欺取財罪
    及銀行法第125條第1項、第3項等罪嫌，犯罪嫌疑重大，且
    被害人人數在442人以上，被害金額及所獲利益則至少有1億
    4千8百萬餘元（見起訴書附表），是以被告蘇湘稜等30名被
    告依前開「認定標準」，係涉有「重大經濟犯罪」，亦甚明
    確，亦有依入出國及移民法第6條第1項第5款規定，通知境
    管單位限制出境之必要。原審因予諭知被告蘇湘稜等33人限
    制出境，經核尚無違誤。
三、抗告意旨略以：
(一)被告許媄捷部分：被告許媄捷並無前科，素行良好，雖於樂
    吉美公司擔任信託部經理，惟僅係形式上之名稱，實際上祇
    擔任該公司普通員工，並非重責要角，主要依據公司指示，
    負責與遭業務部遊說成功之客戶進行單純之簽約動作，並無
    不法行為，且檢察官於偵查中亦未對被告許媄捷具重保或限
    制居住，足認檢方係認被告許媄捷並無逃亡、隱匿或串證之
    虞。又與被告許媄捷簽約而「可能」相關之被害人至多十餘
    人，受害金額亦非鉅，與所謂「重大經濟犯罪」之要件尚難
    相符。再者，被告許媄捷目前求職對象之外商公司，均係以
    「到職後會有短暫至境外出差洽商」為前提面試被告許媄捷
    ，但因遭限制出境，致數次失去大好工作機會，經濟生計面
    臨重大危機，實已侵害被告許媄捷權利，為此請求解除被告
    許媄捷限制出境之處分云云。
(二)被告壬○○部分：被告壬○○並無雙重國籍，又未在國外置
    產，且須照顧重病之父親，絕無可能滯留國外不歸，且被告
    壬○○曾遭檢察官限制出境，嗣經解除限制出境，而自解除
    限制出境後至原審再次裁定限制出境此段期間長達8月之久
    ，並無滯留國外未歸之情形，又被告壬○○現受僱於外商公
    司，因業務需要，而有短期出國洽公之必要，今遭限制出境
    ，將嚴重影響被告壬○○之工作權利，為此請求解除限制出
    境之處分云云。
(三)被告子○○、未○○部分：被告子○○、未○○於偵查中均
    按時到庭，並無遲誤情事，且偵查中曾遭檢察官限制出境，
    嗣經解除限制出境後，亦無滯留國外未歸之情形，倘被告子
    ○○、未○○有藉由出境逃避刑事追訴之意圖，早於94年至
    96年間即逃離台灣，何須出庭應訊。又被告子○○、未○○
    於94年5月間即離職，離職後對樂吉美公司情況一無所悉，
    豈能因曾任該公司職員，即將被告子○○、未○○列為本件
    共犯。再者，本件雖有442位以上之被害人，但均無一人指
    證係遭被告子○○、未○○詐騙，原審限制被告子○○、未
    ○○出境，實有違誤云云。
(四)被告丁○○部分：被告丁○○雖擔任樂吉美公司業務員，而
    有招攬會員入會情事，但起初對本件詐欺情事並不知情，而
    於知悉後即離職，並於偵查中坦承犯行，且供出重要事證，
    使檢察官得以追訴其他共犯，並盡力賠償被害人之損失，被
    告丁○○行為已取得檢察官之信任，檢察官並於起訴書中請
    求法院對被告丁○○為緩刑之宣告，足見被告丁○○與其他
    被告並非共同正犯，自無限制出境之必要云云。
(五)被告己○○部分：被告己○○於歷次偵審均按時出庭，並翔
    實報告擔任樂吉美公司業務經理之工作情形，且提供相關資
    料，又被告己○○在國內有固定居所，且尚有父母親居住於
    國內，須往返探視，並無逃亡或使案情晦暗之危險，自無限
    制出境之必要性，原裁定徒以被告己○○涉嫌銀行法第125
    條第1項、第3項，即認有滯留不歸之情形，係混淆「犯罪嫌
    疑重大」與「限制出境之必要性」之要件，其適用法律有重
    大違誤，又樂吉美公司業務部門內分5組，被告己○○係其
    中一組之業務經理，負責指導該組業務員電腦系統及產品內
    容解說，是以被告己○○並無教導全公司業務員之可能，且
    被告己○○係領固定薪資，並無因該公司銷售會員卡而取得
    任何佣金，並無犯罪得利，足認被告己○○犯罪嫌疑並非重
    大，不符合羈押要件云云。
(六)被告溫銘基部分：被告溫銘基於歷次偵審均按時出庭，並翔
    實報告擔任樂吉美公司客服部經理之工作情形，且提供相關
    資料，雖被告溫銘基出生於馬來西亞，但已與本國人結婚，
    並取得台灣國籍，且在國內有固定居所及不動產，並無逃亡
    或使案情晦暗之危險，自無限制出境之必要性，原裁定徒以
    被告溫銘基涉嫌銀行法第125條第1項、第3項，即認有滯留
    不歸之情形，其適用法律有重大違誤，又被告溫銘基雖係客
    服部經理，惟僅負責協助指導客服人員為會員代訂飯店、機
    票或諮詢相關渡假行程，從未參與產品之銷售，亦未參與其
    他部門之業務，且係領取固定薪資，並未因該公司銷售會員
    卡而取得任何佣金，無犯罪得利，足認被告溫銘基犯罪嫌疑
    並非重大，不符合限制出境要件云云。
(七)被告午○○部分：被告午○○於歷次偵審均按時出庭，並據
    實報告擔任樂吉美公司客服人員之工作情形，且提供相關資
    料，於偵查中檢察官亦認被告午○○未參與樂吉美公司產品
    銷售行為，涉案情節輕微，犯罪嫌疑並非重大，而於96年4
    月10日解除限制被告午○○出境之處分，事後被告午○○亦
    無滯留國外不歸之情事。又被告午○○在國內有固定居所，
    並無逃亡或使案情晦暗之危險，自無限制出境之必要性，原
    裁定徒以被告午○○涉嫌銀行法第125條第1項、第3項，即
    認有滯留不歸之情形，其適用法律有重大違誤，又被告午○○僅係為會員代訂飯店、機票或諮詢相關渡假行程，從未參
    與產品之銷售，且係領固定薪資，並未因該公司銷售會員卡
    而取得任何佣金，無犯罪得利，足認被告午○○犯罪嫌疑並
    非重大，不符合限制出境要件。再者，被告午○○已於95年
    9月30日離職，現任職於他公司，該公司要求須配合主管至
    海外出差，如遭限制出境處分，將嚴重影響目前工作之進行
    云云。
(八)被告戊○○、辛○○、徐佩棻、丑○○、巳○○、寅○○部
    分：被告戊○○、辛○○、徐佩棻、丑○○、巳○○、寅○○於歷次偵審均按時出庭，並翔實報告擔任樂吉美公司客服
    人員之工作情形，且提供相關資料，於偵查中檢察官亦認被
    告戊○○、辛○○、徐佩棻、丑○○、巳○○、寅○○未參
    與樂吉美公司產品銷售行為，涉案情節輕微，犯嫌疑亦非重
    大，而於96年4月10日解除限制被告戊○○、辛○○、徐佩
    棻、丑○○、巳○○、寅○○出境之處分，事後亦無滯留國
    外不歸之情事，又被告戊○○、辛○○、徐佩棻、丑○○、
    巳○○、寅○○在國內有固定居所，並無逃亡或使案情晦暗
    之危險，自無限制出境之必要性，原裁定徒以被告戊○○、
    辛○○、徐佩棻、丑○○、巳○○、寅○○涉嫌銀行法第
    125 條第1項、第3項，即認有滯留不歸之情形，其適用法律
    有重大違誤，又被告戊○○、辛○○、徐佩棻、丑○○、巳
    ○○、寅○○僅係為會員代訂飯店、機票或諮詢相關渡假行
    程，從未參與產品之銷售，且係領固定薪資，並未因該公司
    銷售會員卡而取得任何佣金，無犯罪得利，足認被告戊○○
    、辛○○、徐佩棻、丑○○、巳○○、寅○○犯罪嫌疑並非
    重大，不符合限制出境要件云云。
(九)被告卯○○部分：被告卯○○並無前科，素行良好，雖於樂
    吉美公司擔任信託部經理，惟此僅係形式上之名稱，實際上
    被告許媄捷僅係該公司之普通員工，並非重責要角，主要依
    據公司指示，負責與遭業務部遊說成功之客戶進行單純之簽
    約動作，並無不法行為，且於偵查中，檢察官亦未對被告卯
    ○○重保或限制居住，足認檢方係認被告卯○○並無逃亡、
    隱匿或串證之虞，又與被告卯○○簽約而「可能」相關之被
    害人至多十餘人，受害金額亦非鉅，與所謂「重大經濟犯罪
    」之要件難相符合。再者，被告卯○○因遭限制出境，致數
    次失去大好工作機會，使被告卯○○經濟生計面臨重大危機
    ，實已侵害被告許媄捷權利，為此請求解除被告卯○○限制
    出境之處分云云。
(十)被告丙○○、辰○○、乙○○部分：被告丙○○雖係樂吉美
    公司信託部經理，但無實權，且係於95年5月25日上班，於
    95年7月1日始成為正式員工，對於該公司先前作為均不知情
    ；被告辰○○僅係信託部之助理，非樂吉美公司之部門主管
    或經理，平日負責瑣碎之行政事務，並不知該公司營運狀況
    ；被告乙○○雖係樂吉美公司合約部主管，但合約部僅係依
    業務員提供之內容繕打契約草稿，而被告乙○○係負責校正
    契約草稿，並不知該公司各部門監之行為，且被告乙○○母
    親目前居住香港，患有重大疾病，須其探視照料，今遭限制
    出境，有違人道考量。綜上所述，被告丙○○、辰○○、乙○○犯罪嫌疑均非重大，且基於人道考量，自有解除限制出
    境之必要云云。
四、經查：被告許媄捷、壬○○、子○○、丁○○、未○○、己○○、溫銘基、午○○、戊○○、辛○○、徐佩棻、丑○○
    、巳○○、寅○○、卯○○、丙○○、辰○○、乙○○涉犯
    刑法第339條第1項之詐欺取財罪及銀行法第125條第1項、第
    3項等罪嫌，業據證人林俊寬、秦孝儀、陳進呈於警詢證述
    綦詳，且有內政部警政署刑事警察局資訊室查詢資料、華南
    商業銀行龍江分行95年11月21日（95）華龍存第150號函暨
    附件、行政公平交易委員會95年11月23日公法字第09500101
    52號函暨附件、L.G.M職員名冊、扣案REWARDCERTIFICARE-R
    EGISTRATIONFORM（現金回饋申請表或回饋證明登記表）、
    扣案自行印製由MAC公司出具之承諾書、扣案之回饋憑證、
    確認書、扣押物品清單所列扣押物品、證人張世昌提供之會
    員權益包3盒等證據為證，足認被告等犯罪嫌疑重大，被告
    等或辯稱擔任經理、主管職務僅係形式，並無實權，或辯稱
    僅係處理一般行政業務，或辯稱未參與其他部門業務，或辯
    稱僅係領固定薪資，未抽取佣金云云，惟與前開事實不符，
    且是否有實權，或僅處理一般行政事務，有無參與其他部門
    業務或有無領取固定薪資，均與涉犯刑法第339條第1項之詐
    欺取財罪及銀行法第125條第1項、第3項等罪嫌無相當關聯
    ，尚難以此即謂被告等犯罪嫌疑非屬重大，被告等上開所辯
    ，委無足採。又本件被害人數在442人以上，被害金額及所
    獲利益則至少有1億4千8百萬餘元，足認被告等構成「重大
    經濟犯罪或重大刑事案件不予許可或禁止出國認定標準」中
    所謂之「重大經濟犯罪」，依入出國及移民法第6條第1項第
    5款規定，自有通知境管單位限制出境之必要，原審依法予
    以限制出境，尚無違誤。被告等或雖辯稱因工作要求，須出
    國洽公，或因親人生病，須出國探視照顧，或先前曾經檢察
    官撤銷限制出境，無滯留國外不歸之情況云云，但均無解於
    上開法定限制出境要件之成立。綜上所述，為使本案訴訟之
    進行及證據之調查得以順利，自有限制被告等出境之必要。
    被告等仍執陳詞，指摘原裁定不當，為無理由，應予駁回。
    據上論，應依刑事訴訟法第412條，裁定如主文。
中    華    民    國    97    年    1    月    25     日
                  刑事第十七庭  審判長法  官  趙功恆
                                      法  官  陳憲裕
                                      法  官  高明哲
以上正本證明與原本無異。
不得再抗告。
                                      書記官  梁淑時
中    華    民    國    97    年    1     月    25    日


司法院資訊處製作；財團法人民間司法改革基金會備份。
